【裁判字號】    98,上易,3
【裁判日期】    980428
【裁判案由】    退還權利金
【裁判全文】
臺灣高等法院臺南分院民事判決  98年度上易字第3號
上  訴  人  豪體國際商業有限公司
法定代理人  甲○○
被 上 訴人  乙○○
上列當事人間請求返還權利金事件，上訴人對於中華民國97年11
月6日臺灣嘉義地方法院97年度訴字第503號第一審判決提起上訴
，本院於98年4月14日言詞辯論終結，茲判決如下：
    主  文
上訴駁回。
第二審訴訟費用由上訴人負擔。
    事  實
甲、上訴人方面：
一、聲明：(一)原判決廢棄。(二)被上訴人在第一審之訴及假執行之
    聲請均駁回。(三)第一、二審訴訟費用由被上訴人負擔。
二、陳述：除與原判決記載相同者，茲引用之外，補稱：
  (一)原審判決上訴人敗訴，無非以上訴人之法定代理人甲○○既
    簽有字據，約定日後將返還被上訴人新台幣（下同）100萬
    之權利金，而字據上並無兩造所約定之條件「若上訴人能在
    2個月內找到第三人簽約，擔任台中市經銷商並付清權利金
    時，上訴人才會將權利金退還被上訴人」字樣，且當時在場
    之第三人丙○○並未明白證稱有此條件，故不能確認兩造確
    有此條件存在，上訴人依約應返還權利金為論據。
  (二)按兩造於簽約後，上訴人確依約陸續出貨，交付燃油、流量
    表、器化桶及手工具等物予被上訴人，並由被上訴人之配偶
    陳貴明收受。此外，上訴人曾於民國（下同）96年10月間帶
    被上訴人及其配偶，實際到其他餐廳參觀已裝設完成之低壓
    瓦斯，此經台中地檢署97年度他字第367號詐欺案件中調查
    甚詳。因被上訴人遲遲無履約之誠意及動作，經上訴人法定
    代理人多次詢問被上訴人有關人員培訓日期，被上訴人亦不
    回應，更竟藉詞指摘上訴人不是，要求退還權利金，本件本
    屬被上訴人之領受遲延與任意終止契約，依雙方合約第3條
    之規定，上訴人不需返還權利金。依一般商業常情，上訴人
    既依法履約有據，上訴人之法定代理人甲○○一般情形下自
    不可能承諾無條件返還權利金，而徒然使上訴人公司受到巨
    大損失，可見系爭字據確實有某種條件作為前提。
  (三)事實上，本次契約之締結，實有賴於第三人丙○○之居間奔
    走始得成功。惟被上訴人於毀約之後，急於向上訴人索回權
    利金，丙○○在壓力之下，才會再度邀集兩造進行協商，並
    自行草擬系爭字據，而向兩造表達：若「上訴人能在2個月
    內找到第三人簽約，擔任台中市經銷商並付清權利金時，上
    訴人才會將權利金退還被上訴人」之條件，在此前提之下，
    上訴人之法定代理甲○○才會願意在系爭字據簽名，而此也
    為被上訴人所同意。實因甲○○一時輕信他人，未要求將此
    條件明白加入系爭字據中，始會有今日之事。
三、證據：援用第一審所提出證據，並聲請傳訊證人丙○○。
乙、被上訴人方面：
一、聲明：(一)上訴駁回。(二)第二審訴訟費用由上訴人負擔。
二、陳述：除與原判決記載相同者，茲引用之外，補稱：
    上訴人雖主張曾出貨予被上訴人，但伊根本就沒有叫貨，是
    簽約後隔天上訴人自動載到我家，就先放著，上訴人可以來
    載回去，亦為上訴人所不爭執。本件上訴人自稱是台灣總代
    理，兩造在簽約時也有言明只是草約而已，但上訴人要補足
    所有文件來證明上訴人是台灣總代理，後來發現並沒有上訴
    人所說之規模云云
三、證據：援用第一審所提證據。
丙、本院依職權調閱台灣台中地方法院檢察署97年度偵字第7065
    號丙○○詐欺案全卷宗（共3宗）。
    理  由
一、被上訴人起訴主張：兩造於96年7月20日簽訂經銷合約書，
    約定被上訴人於台中市範圍內經銷上訴人之「寶全液態低壓
    瓦斯」，簽約時，被上訴人簽發支票3紙支付100萬元之權利
    金，並已兌現。惟簽約後，上訴人未依約提供技術支援、人
    員培訓及廣告，被上訴人請求提示總經銷之證明，上訴人亦
    未提出。嗣後上訴人同意於97年1月5日將前揭權利金退還被
    上訴人，並書立字據為憑。惟於期限屆至後，上訴人藉詞推
    託，雖經被上訴人多次催討，上訴人仍拒不返還。為此，爰
    依終止經銷合約、同意書之法律關係，請求上訴人返還100
    萬元之權利金等語。（原審為上訴人敗訴之判決）
二、上訴人則以：兩造於簽約後，上訴人確依約陸續出貨，並由
    被上訴人之配偶陳貴明收受，惟被上訴人遲無履約之誠意及
    動作，更竟藉詞指摘，要求退還權利金，本件係屬被上訴人
    之領受遲延與任意終止契約，上訴人依雙方合約第3條之規
    定，則不需返還權利金。依一般商業常情，上訴人之法定代
    理人甲○○一般情形下自不可能承諾無條件返還權利金，而
    徒然使上訴人公司受到巨大損失，可見系爭字據確實有某種
    條件作為前提，且因訴外人丙○○協商之下，上訴人始同意
    若其能在2個月內找到第三人簽約，擔任台中市經銷商並付
    清權利金時，伊才會將權利金退還被上訴人」之條件。此實
    因甲○○一時輕信他人，未要求將此條件明白加入系爭字據
    中，始會有今日之事云云，資為抗辯。
三、被上訴人主張：兩造於96年7月20日簽訂經銷合約書，約定
    被上訴人於台中市範圍內經銷上訴人之寶全液態低壓瓦斯，
    簽約時，被上訴人簽發支票3紙支付100萬元之權利金，支票
    均已兌現，嗣後被上訴人發現上訴人並非台灣總代理，被上
    訴人始要求上訴人退還100萬元之權利金，兩造並於96年11
    月5日簽立字據（下稱系爭字據）約定日後將返還被上訴人
    100萬元之權利金各情，此有被上訴人提出之經銷合約書、
    華南商業銀行支票存根、系爭字據附卷可證，復為上訴人所
    不爭，被上訴人上開事實之主張，堪信真正。
四、上訴人辯稱「系爭字據簽立當時有『若上訴人能在2個月內
    找到第三人簽約，擔任台中市經銷商並付清權利金時，上訴
    人才會將權利金退還被上訴人』之條件」，惟為被上訴人所
    否認。本件應審究之爭點，在於「兩造簽立系爭字據時是否
    有約定上訴人若在2個月內找到第三人簽約，擔任上訴人之
    台中市經銷商且付清權利金時，上訴人才會將權利金退還之
    條件。」，經查：
  (一)按「當事人主張有利於己之事實者，就其事實有舉證之責任
    。」民事訴訟法第277條前段定有明文。又「當事人於其利
    己事實之主張，除事實於法院已顯著，或為其職權上已認知
    者外，應負立證之責。」（最高法院18年上字第1685號判例
    意旨參照），上訴人主張簽立字據時附有系爭約定條件存在
    ，就此有利上訴人之事實，自應由上訴人負舉證之責。
  (二)茲查，上訴人出具之系爭字據，其內容僅記載：「本公司豪
    體與乙○○、陳貴明所簽約合成燃油、退還權利金壹佰萬元
    乙事，依約定於民國97年1月5日返還，恐空口無憑，立此據
    為憑。」（原審促字卷證3），並無系爭約定條件記載。衡
    諸常情，兩造倘若確有「上訴人若在2個月內找到第3人簽約
    ，擔任上訴人之台中市經銷商且付清權利金時，上訴人才會
    將權利金退還」之停止條件，理應於字據內明確記載，況上
    開字據明確載明於「於民國97年1月5日返還」，係訂有清償
    日之期限，此非附有停止條件，至為明確。又證人丙○○（
    字據撰寫人）於原審證稱：「（當初說要還這100萬元，有
    無談到何種情形或條件下才要還這100萬元）我印象當初好
    像只是同意還這100萬元」（原審卷第46頁），按證人丙○
    ○既係系爭字據之執筆人，依常理對於兩造是否有此約定，
    知之最詳，亦最真實，上開證言，自堪採信。又證人丙○○
    於原審既已到庭證述明確，上訴人請求再予傳訊，核無必要
    。
  (三)另查，上訴人法定代理人甲○○於台灣台中地方法院檢察署
    檢察官於97年1月30日訊問時，就檢察官訊問：「你寫了附
    件3（指本件退款字據）之內容後，100萬元有無還他？」，
    供稱：「沒有。等我找到經銷商後再把錢轉給他。」、「（
    為何簽附件3的字據？）96年11月談時我們講說由我再找一
    家經銷商出來之後就把權利金退還給他」、「（為何字據上
    沒有寫說要再多找一家經銷商後再還他？）因為我沒有考慮
    那麼多」（臺灣台中地方法院檢察署97年度他字第367號偵
    查卷第13頁、第69頁），依上訴人法定代理人甲○○所述「
    找到另一經銷商後才將錢給付被上訴人」，應係上訴人片面
    的意思，尚難認定被上訴人與上訴人間有上開條件之約定。
    至於上訴人法定代理人甲○○於97年2月20日檢察官訊問時
    雖陳稱略以「我們96年11月間商談時，約定由我再找一家經
    銷商出來之後，就把權利金退還給原告」（他字偵查卷第69
    頁），惟上訴人法定代理人為前項陳述時，被上訴人並未在
    場，自無法為反對之陳述。此外，上訴人復未提出其他證據
    證明兩造間確有上開約定停止條件存在，上訴人所辯，即非
    可採。
  (四)上訴人復辯稱「我們有提出器化桶、工具、燃油及流量表輔
    導被上訴人，依雙方合約第3條之規定不需返還權利金」云
    云，並提出估價單2紙為證（本院卷第41頁），但為被上訴
    人否認，並稱「我們根本就沒有叫貨，是簽約後隔天他們自
    動載到我家，我們就先放著。」，上訴人亦自承「他們是沒
    有叫貨，但是他們沒有貨就無法營業，所以我就主動載去給
    他們。」（本院卷第38頁、第39頁），足見被上訴人係被動
    收受上訴人交付之器化桶、工具、燃油及流量表。此外上訴
    人復未提出台灣地區總經銷資格之證明，尚難執此認定上訴
    人已依約履行技術支援、人員培訓及廣告之義務。況上訴人
    嗣後既已同意返還合約權利金100萬元，並成立書面予被上
    訴人為同意返還之憑據，被上訴人依此請求上訴人返還權利
    金，自屬有據。
五、綜上所述，上訴人既已承諾於民國97年1月5日返還被上訴人
    合成燃油之權利金100萬元，並無附有「在2個月內找到第3
    人簽約，擔任上訴人在台中市經銷商，且已付清權利金」為
    返還權利金之停止條件，被上訴人依經銷合約書及同意書之
    法律關係訴請上訴人給付100萬元及自97年1月6日起至清償
    日止，按週年利率百分之5計算之利息，原審予以准許，並
    准供擔保為假執行或免為假執行之宣告，經核並無違誤，上
    訴意旨指摘原判決不當，求為廢棄改判，非有理由，應予駁
    回。
六、本件事證已臻明確，兩造其餘攻擊防禦方法及證據資料，核
    與本件判決結果不生影響，不予一一論述，併予敘明。
結論：本件上訴為無理由，依民事訴訟法第四百四十九條第一項
、第七十八條判決如主文。
中    華    民    國    98    年    4     月    28    日
                  民事第三庭    審判長法  官  陳光秀
                                      法  官  莊俊華
                                      法  官  曾平杉
上為正本係照原本作成。
不得上訴。
中    華    民    國    98    年    4     月    30    日
                                      書記官  葉秀珍


司法院資訊處製作；財團法人民間司法改革基金會備份。
